臺中高等行政法院判決
　　　　　　　　　　　　　　　　　　 94年度訴字第00353號
　　　　　　　　　　　　　　　.
原　　　告　甲○○
被　　　告　彰化縣政府
代　表　人　乙○○
訴訟代理人　丁○○
　　　　　　丙○○
上列當事人間因採取土石事件，原告不服經濟部中華民國94年4
月27日經訴字第09406126300號訴願決定，提起行政訴訟，本院
判決如下︰
　　主  文
原告之訴駁回。
訴訟費用由原告負擔。
　　事  實
一、事實概要：原告未經許可，於彰化縣鹿港鎮○○段271、272
    、273及274等地號4筆土地採取土石外運至彰化縣鹿港鎮○
    ○里○○段124-1地號土地上傾倒，經彰化縣警察局鹿港分
    局會同相關人員於民國（下同）93年8月9日當場查獲，函送
    被告依法裁處，被告以原告違反土石採取法第36條之規定，
    處原告新台幣（下同）100萬元，並限期整復及禁止繼續採
    取土石，且不得將已採取之土石外運之處分。原告不服，提
    起訴願，遭決定駁回，乃提起本件行政訴訟。
二、兩造之聲明：
    (一)原告聲明：求為判決：
      1.訴願決定及原處分均撤銷。
      2.訴訟費用由被告負擔。
    (二)被告聲明：求為判決：
      1.原告之訴駁回。
      2.訴訟費用由原告負擔。
三、兩造之陳述：
    (一)原告部分：
      1.彰化縣鹿港鎮○○段271、272、273、274地號土地為原
        告之妻所有，上開4筆土地原係砌高出地面2公尺左右之
        磚牆以作為養殖鰻魚池用，因養鰻業不景氣導致無利可
        圖，原告祗得雇工將磚牆內之養鰻池以土填滿，暫時停
        止上開土地之使用。後原告擬將原填滿之鰻魚池改為養
        殖其他魚類營生，遂復將原填入之土方挖出，以便能將
        原養殖池回復原狀後引水入池，以利養殖作業之進行，
        詎料，被告竟於93年8月9日會同彰化縣警察局鹿港分局
        至現場會勘，在未暸解上開情形下，即以原告已違反土
        石採取法第36條為由，處原告「一、處罰鍰新台幣100
        萬元整。二、文到7日內辦理整復作業。三、禁止繼續
        採取土石，並不得將已採取之土石外運。」等處分。原
        告自認所挖掘之土方係先前自己為暫停魚池使用所填入
        之土方，並非土石採取法第4條第2款所稱「賦存於陸地
        之土石」，因此向經濟部提起訴願。豈知，經濟部之訴
        願決定書竟改稱：「依土石採取法施行細則第2條規定
        ，其定義係指『1.平地土石：指賦存在平地地表以下之
        土石，包括河川區域外沖積扇、沖積平原、舊河床、臺
        地及盆地等賦存之砂石。2.坡地土石指下列三種岩層‧
        ‧‧』。而依原處分卷附現場照片顯示，原告已採取至
        平地地表以下原賦存之土石，是原告所採取者為土石採
        取法所規範禁止採取之陸上土石殆無疑義‧‧‧」，而
        將原告之訴願駁回。
      2.按本件是否能逕依原訴願決定機關之理由，以原告已採
        取至平地地表以下原賦存之土石為由，認定原告己違反
        土石採取法第36條規定，實有進一步之事實調查。蓋原
        告所挖掘之土石是否為土石採取法第4條第2款及施行細
        則第2條所定義之土石，應分別判斷土方回填前與土方
        挖掘後之高度落差，始能作出合理的判斷。如原告所挖
        掘之土方小於原回填之土方時，該土方自非上開法規所
        稱之土石；然若所挖掘之土方大於原回填之土方時，才
        有可能構成上開法規所稱之土石，然原訴願決定機關在
        訴願決定書中引用被告拍攝之現場照片，並未附有原告
        在土方回填前之對照照片，因此原告所挖掘之土方是否
        大於原回填之土方，其究否屬土石採取法第4條第2款及
        施行細則第2條所定義之土石，實有疑羲。
      3.其次，依採取土石免申辦土石採取許可管理辦法第3條
        第1項規定：「依本（土石採取法）法第3條第1項第2款
        規定實施整地者，以經目的事業主管機關核准為限。」
        ，查系爭4筆土地，在86年7月間，早已依水利法規定向
        目的主管機關（即被告彰化縣政府）申請臨時用水執照
        ，執照上有註明水井深度可達100公尺，此似應屬上開
        管理辦法所稱目的事業主管機關之核准。又，被告引用
        同條第2項規定：「前項整地及就地取材有剩餘土石外
        運者，應填具申請書報請直轄市、縣（市）主管機關備
        查。」，主張原告未依上開規定填具申請書報請被告備
        查，故被告所作成之處分並無違誤云云。然所謂之備查
        ，係異於事前之許可而言，僅須在事後向主管機關報備
        即可，因此自不可以原告尚未向被告申請備查為由，即
        認定原告有違法採取土石之事實。總上所陳，請求判決
        如訴之聲明。
    (二)被告部分：
      1.按土石採取法第3條規定：「採取土石，應依本法取得
        土石採取許可。但下列情形不在此限：一、採取少量土
        石供自用者。二、實施整地及工程就地取材者。三、礦
        業權者在礦區內採取同一礦床共生之土石者。四、因天
        災事變緊急搶修公共工程所需者。五、政府機關辦理重
        要工程所需者。前項各款土石採取地點、面積、數量、
        期間之管理辦法，由中央主管機關定之。」，同法第36
        條規定：「未經許可採取土石者，處新台幣100萬元以
        上500萬元以下罰鍰，直轄市、縣（市）主管機關並得
        限期令其辦理整復及清除其設施，屆期仍未遵行者，按
        日連續處罰新台幣10萬元以上100萬元以下罰鍰至遵行
        為止，並沒入其設施或機具。必要時，得由直轄市、縣
        （市）主管機關代為整復及清除其設施；其費用由行為
        人負擔。」。
      2.原告主張：「原告在該4筆土地上砌磚高出地面2公尺左
        右為養鰻魚池，嗣因養鰻魚無利可圖，乃將之填與磚牆
        齊平，現已雜草叢生，遂挖回原狀，擬改養其他魚類，
        所挖者僅陸上平面至2公尺牆之土，並非所謂陸上土石
        ，該等土沙本係原告不養鰻魚時填平魚池之物，現僅將
        挖回魚池原狀，與陸上土石毫無牽動，此與土石採取法
        ，所定者並無相當」乙節，經查土石採取法第3條但書
        規定，實施整地及工程就地取材者，不在此限，惟仍須
        依「採取土石免申辦土石採取許可管理辦法」第3條第1
        項規定：「依本（土石採取法）法第3條第1項第2款規
        定實施整地及工程就地取材外運土石者，以經目的事業
        主管機關核准為限。」；同條第2項規定：「前項整地
        及就地取材有剩餘土石外運者，應填具申請書報請直轄
        市、縣（市）主管機關備查。」，本案涉及開挖土石外
        運未依上開規定填具申請書報請被告備查，被告依法作
        成處分，並無違誤。
　　理  由
一、按「採取土石，應依本法取得土石採取許可」、「未經許可
    採取土石者，處新台幣100萬元上500萬元以下罰鍰，直轄市
    、縣（市）主管機關並得限期令其辦理整復及清除其設施，
    屆期仍未遵行者，按日連續處處新台幣10萬元以上100萬元
    以下罰鍰至遵行為止，並沒入其設施或機具。必要時，得由
    直轄事、縣（市）主管機關代為整復及清除其設施；其費用
    由行為人負擔」分別為土石採取法第3條第1項、第36條所規
    定。
二、本件被告係以原告未經許可，擅於彰化縣鹿港鎮○○段271
    、272、273及274等地號4筆土地上採取土石外運至彰化縣鹿
    港鎮○○里○○段124-1地號土地上傾倒為警查獲，乃依土
    石採取法第36條規定，處原告罰鍰100萬元整等之處分等情
    ，為原告所不爭執，並有彰化縣警察局鹿港分局93年8月12
    日鹿警刑字第0930017865號函、偵訊（調查）筆錄、會勘紀
    錄表、責付保管書、現場照片等影本附本院卷可稽（見本院
    卷第35頁至第65頁），揆諸首揭規定，原處分並無違誤。原
    告不服提起訴願主張，亦經訴願機關將訴願駁回。
三、原告起訴主張：該土地係原告之妻所有，原係砌磚高出地面
    2公尺左右為養鰻魚之魚窟，因養鰻魚無利可圖，仍僱工將
    之填平，暫時停止上開土地之使用，土壤係原告所有，後原
    告擬將原填滿之鰻魚池改為養殖其他魚類營生，遂復將原填
    入之土方挖出，以便能將原養殖池回復原狀後引水入池，以
    利養殖作業之進行，今予以挖掘回復原狀為魚池，此乃回復
    原狀之行為，自與土石採取法規定迥異。又依採取土石免申
    辦土石採取許可管理辦法第3條第1項規定：「依本（土石採
    取法）法第3條第1項第2款規定實施整地者，以經目的事業
    主管機關核准為限。」，系爭4筆土地，在86年7月間，早已
    依水利法規定向目的主管機關（即被告彰化縣政府）申請臨
    時用水執照，執照上有註明水井深度可達100公尺，此似應
    屬上開管理辦法所稱目的事業主管機關之核准。被告引用同
    條第2項規定：「前項整地及就地取材有剩餘土石外運者，
    應填具申請書報請直轄市、縣（市）主管機關備查。」，主
    張原告未依上開規定填具申請書報請被告備查，故被告所作
    成之處分並無違誤云云。然所謂之備查，係異於事前之許可
    而言，僅須在事後向主管機關報備即可，因此自不可以原告
    尚未向被告申請備查為由，即認定原告有違法採取土石之事
    實，然查：
    (一)原告未經許可，擅自於彰化縣鹿港鎮○○段271、272、27
      3及274等地號4筆土地上採取土石外運至彰化縣鹿港鎮○
      ○里○○段124-1地號土地上傾倒，至93年8月9日經彰化
      縣警察局鹿港分局會同相關單位人員當場查獲時止，已外
      運6車土方等情，已據原告彰化縣警察局鹿港分局調查時
      供承不諱，亦有偵訊（調查）筆錄及現場照片可稽。
    (二)原告雖主張土地原為養鰻魚之魚窟，因養鰻魚無利可圖，
      乃僱工將之填平，土壤係原告所有，今挖掘回復原狀為魚
      池，此回復原狀之行為，係原告權利之行使，與土名採取
      法規定並無不合。然按土石採取法第36條所稱之土石，依
      同法第4條之規定，應係相「賦存」於陸上、河川及水域
      或濱海及海域之土石，而土石採取法所規範禁止採取之「
      陸上土石」，依土石採取法第4條第2款及土石採取法施行
      細則第2條之規定，其定義係指「1.平地土石﹕指賦存在
      平地地表以下之土名，包括河川區域外沖積扇、沖積平原
      、舊河床、臺地及盆地等賦存之砂石。2.坡地土石指下列
      三種岩層‧‧‧」。而依訴願卷內所附現場照片顯示，原
      告已採取至平地地表以下原賦存之土石，又原告自承上開
      4筆土地原係砌高出地面2公尺左右之磚牆以作為養殖鰻魚
      池用，後雇工將磚牆內之養鰻池以土填滿，則如原告欲挖
      土應係挖至地表而已，然經本院受命法官至現場勘驗，原
      告已挖至地面下1公尺，此亦為原告所自承，並有現場勘
      驗筆錄、現場附圖及現場照片可參（見本院卷第97頁至第
      108頁），是原告所採取者為土石採取法所規範禁止採取
      之「陸上土石」殆無疑義，且其採取行為非屬土石採取法
      第3條所規定免申請採取許可之事項，原告違規事實已甚
      明確。
    (三)原告又主張系爭4筆土地，在86年7月間，早已依水利法規
      定向目的主管機關（即被告彰化縣政府）申請臨時用水執
      照，執照上有註明水井深度可達100公尺，此似應屬上開
      管理辦法所稱目的事業主管機關之核准，並提出臨時用水
      執照及台灣電力公司彰化營業處裝表供電之書函為證乙節
      。然查上開臨時用水執照係土地所有人施蓁蓁（按係原告
      配偶）為其所有之鹿港鎮○○段271、272、273、274地號
      等4筆土地農業用水擬引地下水作為引用水源而向彰化縣
      政府申請挖取水井之用，且其核准　臨時用水時間係自86
      年7月1日起至88年6月30日止（見本院卷第85頁原告所提
      出之臨時用水執照影本），並非原告申請採取土石受核准
      之事項，原告上開主張並非可採。
四、綜上所述，原告主張並非可採，本件被告所為處原告罰鍰10
    0萬元、文到7日內辦理整復作業及禁止繼續採取土石，並不
    得將已採取之土石外運之處分，並無違誤，訴願決定予以維
    持，亦無不合，原告訴請撤銷，為無理由，應予駁回。
據上論結，本件原告之訴為無理由，依行政訴訟法第195條第1項
後段、第98條第3項前段，判決如主文。
中　　華　　民　　國　　94　　年　　12　　月　　8 　　日
                  第二庭審判長法  官　王　茂　修
                              法  官　林  金  本
                              法  官　莊　金　昌
以上正本證明與原本無異。
如不服本判決，應於判決送達後20日內向本院提出上訴書狀，其
未表明上訴理由者，應於提起上訴後20日內向本院提出上訴理由
書（須依對造人數附具繕本）；如於本判決宣示或公告後送達前
提起上訴者，應於判決送達後20日內補提上訴理由書（須附繕本
）。未表明上訴理由者，逕以裁定駁回。
提起上訴應預繳送達用雙掛號郵票390元（34元及5元郵票各10份
)。
中　　華　　民　　國　　94　　年　　12　　月　　8 　　日
　　　　　　　　　　　　　　　書記官　邱  吉  雄
